高雄高等行政法院判決
　　　　　　　　　　　　　　　　　　　94年度訴字第 130號
原　　　告　甲○○
被　　　告　嘉義縣太保市公所
代　表　人　乙○○　○○
訴訟代理人　丙○○
上列當事人間因耕地三七五租約事件，原告不服嘉義縣政府中華
民國九十三年十二月七日府行法訴字第○九三○一三四四一○號
訴願決定，提起行政訴訟。本院判決如下：
    主  文
原告之訴駁回。
訴訟費用由原告負擔。
    事  實
一、事實概要：
    緣祭祀公業吳葉恩所有嘉義縣太保市○○○○段頂港小段一
    ○八、一○八之一、一○八之二及一○八之三地號土地租予
    訴外人楊文欽，並定有耕地三七五租約。嗣租期於民國（下
    同）九十二年三月三十一日屆滿，承租人楊文欽於九十二年
    四月七日單獨向被告申請續租，經被告審核結果，以祭祀公
    業於租期屆滿，不得依耕地三七五減租條例第十九條規定申
    請收回自耕為由，乃准由承租人楊文欽續訂租約及辦理租約
    變更登記，並按土地登記謄本記載之管理人吳梨、吳賜、吳
    沒（住址均為嘉義縣六腳鄉更寮村九十一號），檢送承租人
    續訂租約通知書、租約變更結果通知書予吳梨、吳賜、吳沒
    等三人。而原告為該祭祀公業之派下員，前以利害關係人地
    位提起訴願，案經嘉義縣政府九十二年十二月二十六日府行
    法訴字第○九二○一五六四九七號訴願決定以祭祀公業管理
    人不明為由，乃將原處分撤銷，並責由被告另為適法之處分
    。嗣經被告重新查證後，以出租人祭祀公業吳葉恩之管理人
    吳梨、吳賜、吳沒等三人住址不明，乃將原處分以九十三年
    七月十五日嘉太市民字第○九三○○○八一二五號函依公示
    送達方式為之。原告仍表不服，提起訴願，亦遭駁回，遂提
    起本件行政訴訟。
二、兩造聲明：
  (一)原告聲明求為判決：
    (1)訴願決定及原處分均撤銷。
    (2)訴訟費用由被告負擔。
  (二)被告聲明求為判決：
    如主文所示。
三、兩造主張之理由：
  甲、原告主張之理由：
    1.查被告核准續租乃限制人民之權利，依行政程序法上之規
      定，應予當事人陳述意見之機會，惟被告未依法履行前揭
      程序，顯違反「正當法律程序」。
    2.又被告以依耕地三七五減租條例第十九條第一項規定，其
      得申請收回自耕者，限於自然人云云，顯不當限制出租人
      權利，有違比例原則。
  乙、被告主張之理由：
    1.查承租人楊文欽與出租人祭祀公業吳葉恩，管理人吳梨、
      吳賜、吳沒就嘉義縣太保市○○○○段頂港小段一○八地
      號土地訂有三七五租約，因該地號逕分割為一○八、一○
      八之一、一○八之二及一○八之三地號，及租期於九十二
      年三月三十一日屆滿，經承租人楊文欽於九十二年四月七
      日申請續租，惟上開祭祀公業依土地登記簿記載管理人為
      吳梨、吳賜、吳沒等三人，住址均為嘉義縣六腳鄉更寮村
      九十一號，被告遂將租約變更登記通知書以九十三年三月
      十五日嘉太市民字第○九三○○○三○四一號函按上開住
      址通知祭祀公業吳葉恩之管理人吳梨、吳賜、吳沒，並記
      明如有異議，請於接到通知書之日起二十日內向被告提出
      書面意見，逾期未提出者，由被告逕行登記，然該函遭郵
      局退回，經被告於九十三年四月七日以嘉太市民字第○九
      三○○○四○三九號函請嘉義縣六腳鄉戶政事務所提供吳
      梨等人住址，惟該戶政事務所以九十三年四月十二日嘉腳
      戶字第○九三○○○○七七七號函覆被告，略以：該址內
      無吳梨等人之戶籍資料，被告乃以應送達處所不明，依行
      政程序法第七十八條及第八十一條為公示送達方式送達，
      其程序並無不合。
    2.又關於耕地三七五租約之出租人於租期屆滿時欲收回耕地
      者，須符合耕地三七五租約減租條例第十九條第一項規定
      。另依內政部為利於耕地租約清理之執行，訂有耕地三七
      五租約清理要點，其第八點規定：「耕地租約期滿出租地
      為祭祀公業、神明會、法人等及其他非自然人所有者，不
      得依耕地三七五減租條例第十九條規定申請收回自耕。但
      耕地租約如有同條例第十七條第一項各款情形之一，或承
      租人表示不願繼續承租者，准予辦理終止租約登記。」準
      此，本案出租人既為祭祀公業，本不得依耕地三七五減租
      條例第十九條第一項規定申請收回自耕，故被告准由承租
      人續訂租約及變更登記，並無不當。
  理  由
一、按「臺灣之祭祀公業並無當事人能力，故關於祭祀公業之訴
    訟，應由其派下全體起訴或被訴，但設有管理人者，得以該
    管理人名義起訴或被訴。而關於祭祀公業之訴訟，以管理人
    名義起訴或被訴者，當事人欄應表明其為祭祀公業管理人，
    以表示其非以自己名義起訴或被訴。」最高法院著有七十四
    年台上字第一三五九號判例可參。又原告起訴欠缺當事人適
    格、權利保護必要之要件者，係屬狹義的「訴的利益」之欠
    缺，法院應以判決駁回，亦有最高行政法院九十年度六月份
    庭長法官聯席會議紀錄可資參照。再者，「原告之訴，依其
　　所訴之事實，在法律上顯無理由者，行政法院得不經言詞辯
    論，逕以判決駁回之。」行政訴訟法第一百零七條第三項亦
    定有明文。
二、經查，祭祀公業吳葉恩所有嘉義縣太保市○○○○段頂港小
    段一○八、一○八之一、一○八之二及一○八之三地號土地
    租予訴外人楊文欽，並定有耕地三七五租約。嗣租期於九十
    二年三月三十一日屆滿，承租人楊文欽於九十二年四月七日
    單獨向被告申請續租，經被告審核結果，以祭祀公業於租期
    屆滿，不得依耕地三七五減租條例第十九條規定申請收回自
    耕為由，乃准由承租人楊文欽續訂租約及辦理租約變更登記
    ，並按土地登記謄本記載之管理人吳梨、吳賜、吳沒（住址
    均為嘉義縣六腳鄉更寮村九十一號），檢送承租人續訂租約
    通知書、租約變更結果通知書予吳梨、吳賜、吳沒等三人。
    而原告為該祭祀公業之派下員，前以利害關係人地位提起訴
    願，案經嘉義縣政府九十二年十二月二十六日府行法訴字第
    ○九二○一五六四九七號訴願決定以祭祀公業管理人不明為
    由，乃將原處分撤銷，並責由被告另為適法之處分。嗣經被
    告函請嘉義縣六腳鄉戶政事務所提供吳梨等人住址，經該所
    以九十三年四月十二日嘉腳戶字第○九三○○○○七七七號
    函覆該址內無此戶籍資料，被告乃以應送達處所不明，以九
    十三年七月十五日嘉太市民字第○九三○○○八一二五號函
    ，檢送續訂租約及租約變更結果通知書，以公示送達方式公
    告送達等情，此有土地登記謄本、嘉義縣政府九十二年十二
    月二十六日府行法訴字第○九二○一五六四九七號訴願決定
    書、義縣六腳鄉戶政事務所九十三年四月十二日嘉腳戶字第
    ○九三○○○○七七七號函及被告九十三年七月十五日嘉太
    市民字第○九三○○○八一二五號函附卷可稽，並為兩造所
    不爭執，自堪信為真實。
三、惟查，依原處分卷附之土地登記謄本所示，本案系爭土地嘉
    義縣太保市○○○○段頂港小段一○八、一○八之一、一○
    八之二及一○八之三地號，其所有權人登記為祭祀公業吳葉
    恩，管理者則記載為吳梨、吳賜、吳沒。然原告於本院審理
    時，則自陳吳梨等三人已逝世多年，而其為祭祀公業之派下
    員之一，並非為祭祀公業之管理人等語，此有本院九十四年
    四月二十一日準備程序筆錄可參，並有原告提出之派下員系
    統表附於訴願卷內可資佐證。準此，倘原告所稱屬實，則依
    首揭最高法院判例要旨，本件關於耕地租約之訴訟，出租人
    祭祀公業吳葉恩如對被告准由承租人楊文欽續訂租約及辦理
    租約變更登記之處分不服，自應由祭祀公業派下全體起訴，
    或由新選任之管理人以該管理人名義起訴，並於當事人欄應
    表明其為祭祀公業管理人，其當事人始為適格，方有實施訴
    訟之權能。惟原告竟以其為派下員之個人名義，逕行提起本
    件訴訟，其當事人適格自有欠缺，其所為訴訟顯無理由，自
    得不經言詞辯論，逕以判決駁回之。
四、綜上所述，原告提起本件行政訴訟，當事人顯不適格，應予
    駁回。訴願決定予以受理，並從實體上駁回原告之訴願，理
    由雖有不同，然結論尚無二致，應予維持。又本件事證已臻
    明確，兩造其餘陳述及主張，核與本件判決結果不生影響，
    爰不再逐一論述，附此敘明。
五、據上論結，本件原告之訴為無理由，爰依行政訴訟法第一百
    零七條第三項、第九十八條第三項前段，判決如主文。
中　　華　　民　　國　　94　　年　 　5　　月　 31  　 日
                  第三庭審判長法  官   江幸垠
                              法  官   戴見草
                              法  官   邱政強
以上正本係照原本作成。
如不服本判決，應於判決送達後20日內向本院提出上訴書狀，其
未表明上訴理由者，應於提起上訴後20日內向本院提出上訴理由
書（須按對造人數附繕本）；如於本判決宣示或公告後送達前提
起上訴者，應於判決送達後20日內補提上訴理由書（須附繕本）
。未表明上訴理由者，逕以裁定駁回。
提起上訴應預繳送達用雙掛號郵票7份（每份34元）。
中　　華　　民　　國　　94　　年　 　5　　月　 31  　 日
　　　　　　　　　　　　　　　書記官   藍慶道
